【裁判字號】    94,重上,402
【裁判日期】    951018
【裁判案由】    遷讓房屋等
【裁判全文】
臺灣高等法院民事判決                 94年度重上字第402號
上 訴  人 即
附帶被上訴人  丁○○
訴 訟代理 人  陳適庸律師
              許博森律師
複 代  理 人  黃均熙律師
被 上訴人 即
附 帶上訴 人  丙○○
              甲○○
              乙○○
上 3人 共 同
訴 訟代理 人  林富村律師
上列當事人間請求遷讓房屋等事件，上訴人對於民國94年6月27
日臺灣臺北地方法院94年度北重訴字第1號第一審判決提起上訴
，被上訴人為附帶上訴，經本院於95年10月4日言詞辯論終結，
判決如下：
    主  文
上訴駁回。
原判決關於駁回附帶上訴人丙○○、甲○○、乙○○後開第二項
之訴部分，及命其負擔訴訟費用之裁判廢棄。
附帶被上訴人丁○○應再給付附帶上訴人丙○○、甲○○、乙○
○新台幣壹佰參拾肆萬零貳佰捌拾捌元及自民國93年3月29日起
至清償日止，按年息百分之五計算之利息。
其餘附帶上訴及假執行之聲請均駁回。
第一審訴訟費用關於命被上訴人丙○○、陳世仁、乙○○負擔部
分，及第二審訴訟費用關於附帶上訴部分，由上訴人丁○○負擔
百分之二十一，餘由被上訴人丙○○、陳世仁、陳世負擔。第二
審訴訟費用關於上訴部分，由上訴人丁○○負擔。
本判決第二項於附帶上訴人丙○○、陳世仁、乙○○以新臺幣肆
拾肆萬柒仟元預供擔保後得假執行；但附帶被上訴人丁○○如於
執行標的物拍定、變賣或物之交付前，以新臺幣壹佰參拾肆萬零
貳佰捌拾捌元預供擔保，或將請求標的物提存，得免為假執行。
    事實及理由
壹、程序部分：
一、本件被上訴人即附帶上訴人丙○○、甲○○、乙○○（下稱
    丙○○等）於本院審理中減縮其附帶上訴聲明第3項請求金
    額為新台幣 (下同)5,096,980元，係屬民事訴訟法第255條
    第1項第3款所定減縮應受判決事項之聲明，核無不合，應准
    許之。
二、丙○○等對於原審判決其聲明第1項先位聲明敗訴部分，並
    未不服，僅就第1項備位聲明敗訴部分及第2、4項部分提起
    附帶上訴，故本院僅須就此備位聲明部份及其他附帶上訴部
    分審理，對於未上訴之先位聲明部分，即毋庸審酌，核先敘
    明。
貳、實體部分：
一、本件丙○○等起訴主張：上訴人即附帶被上訴人丁○○（下
    稱丁○○）於民國（下同）91年6月25日與其簽訂房屋租賃
    契約（下稱系爭租約），承租丙○○等所有坐落台北市○○
    ○路○段210號、212號等如原判決附表1所示房屋（下稱系
    爭租賃物），並約定：(一)每月租金為960,000元；(二)期滿除
    經繼續出租外，應即將系爭租賃物返還與丙○○等，如不即
    時遷讓房屋，被上訴人得向丁○○按月請求租金5倍之損害
    金至遷讓完了之日止；(三)系爭租賃物地下室若依原設計為停
    車場使用時，則進出地下室、一樓之車道面積應由丁○○按
    層平均分擔購買，否則應回復原無升降梯狀態等情。嗣系爭
    租約於92年6月5日期間屆滿，丁○○仍不依約回復原狀返還
    租賃物，爰依兩造租賃契約之法律關係，求為命丁○○：(一)
    1.先位聲明：丁○○應將如原判決附表１編號１、２所示建
    物進出地下室之升降梯及車道回復為建物，並遷讓交還丙○
    ○等。2.備位聲明：如無法回復，丁○○應給付丙○○等10
    ,042,000 元。(二)丁○○應將如原判決附表１編號３至所
    示建物如78年7月3日建物測量成果圖示之雨庇、陽台回復原
    狀，並將回復後之房屋遷讓交還丙○○等。(三)丁○○應拆除
    臺北市○○○路○段212號13樓鋼骨棚架。(四)丁○○應自92
    年6月6日起至遷讓交還上開房屋之日止，按月給付丙○○等
    1,920,000元損害金（按租金2倍計算），及如原判決附表２
    所示之利息。(五)願供擔保，請准宣告假執行。於本院答辯聲
    明為：駁回上訴。附帶上訴聲明為：(一)原判決關於駁回丙○
    ○等後開第2、3項之訴部份，及該部分假執行之聲請，並訴
    訟費用之裁判廢棄。(二)丁○○應將原判決如附表1編號3至28
    房屋 (下稱系爭建物)如78年7月3日建物測量成果圖即原審
    北重訴字卷第83頁至104頁附圖2至23所示之雨庇、陽台回復
    原狀，並將原判決如附表1所示房屋遷讓全部交還上訴人，
    及自92年6月6日起至93年4月7日止，按月再給付上訴人768,
    000元之損害金，及自93年3月29日起至清償日止，按年息5%
    計算之利息。暨自93年4月8日起至遷讓交還房屋日止，按月
    給付上訴人1,920,000元之損害金，及按年息5%計算之利息
    。(三)丁○○應給付丙○○等5,096,980元及自93年3月29日起
    至清償日止，按年息5%計算之利息。(四)願供擔保，請准宣告
    假執行。(原審判決准丙○○等備位聲明第4項所請部分勝訴
    ，即認丁○○應給付丙○○等10,825,084元，及如原判決附
    表3所示之利息，並為准、免假執行之宣告，而駁回丙○○
    等其餘部分之請求。丁○○就其敗訴中逾840,000元部分，
    提起上訴，丙○○等於本院就其敗訴部分即原審聲明第1項
    備位聲明部分及第2、4項部分提起附帶上訴，但已於95年1
    月17日減縮附帶上訴聲明，並95年10月4日更正如上)。
二、丁○○則以：丁○○業依指示將系爭建物回復原狀，被上訴
    人丙○○復於92年10月7日至系爭租賃物現場處理點交，縱
    丙○○等否認於92年10月7日點交情事，仍不得謂丁○○非
    已依債之本質提出給付。次以違約金如為損害賠償約定之性
    質，則應視為就因遲延所生之損害，不得更請求遲延利息之
    賠償，本件被上訴人請求丁○○給付法定遲延利息，應有未
    恰。再依系爭租約，丁○○既應回復原狀，則短暫之遲延應
    不為過；況丙○○等遲不受領交還房屋，顯然與有過失，是
    以系爭租約約定及原審酌定之違約金均屬過高。另丁○○以
    簽訂系爭租約時交付予丙○○等之押租金3,000,000元主張
    抵銷等語置辯。於本院上訴聲明：(一)原判決除關於命丁○○
    給付丙○○等840,000元以外不利於丁○○部分廢棄；(二)上
    廢棄部分，被上訴人等於第一審之訴駁回。附帶上訴之答辯
    為：丙○○等之附帶上訴駁回。
三、兩造不爭執之事實：（見本院95年2月21日準備程序筆錄，
    本院卷144頁）
(一)丁○○於91年6月5日承租丙○○等所有坐落台北市○○○路
    ○段210號、212號等如原判決附表1所示房屋，租賃期限為1
    年，至92年6月5日止，租金每個月960,000元 (見原證二)，
    丁○○並交付丙○○等押租保證金3,000,000元，迄今尚未
    返還。租期屆滿後兩造合意不再續租。
(二)依房屋租賃契約第6條約定「乙方 (即丁○○)於租期屆滿時
    ，除經甲方 (即丙○○等)同意繼續出租外，應即日將租賃
    房屋誠心按照原狀遷空交還甲方，……如不即時遷讓房屋時
    ，甲方每月得向乙方請求按照租金五倍之違約金至遷讓完了
    之日止……」 (見原證二)。
(三)丙○○等委託林富村律師於93年2月13日以93年富聯字第021
    3號函通知丁○○應按契約規定，將租賃房屋回復原狀，交
    還並繳納違約金 (見原證三)。
(四)丁○○自92年7月間起拆除如原判決附表１編號３至所示
    建物內之隔間後予以粉刷，並更換屋內地磚、大門及浴室衛
    浴設備並預留水電管線，惟此等建物均陽台外推，除有浴室
    外，不見建物測量成果圖所示之雨庇及陽台等附屬建物，又
    如原判決附表１編號１、２之昇降梯及車道與78年使字第36
    5號使用執照之平面圖相同，此昇降梯及車道復登記為各區
    分所有權人之共同使用部分，但丙○○等迄未受領系爭租賃
    物。
(五)丁○○於租期屆滿後之92年7月10日將系爭房屋之6樓至12樓
    以115,300,000元出售予陳崑生 (見被證三)。
    以上事實，為兩造所不爭執（見本院同上筆錄），並有系爭
    租賃物建物登記謄本、房屋租賃契約書影本、林富村律師函
    影本、不動產買賣契約書影本、建物登記謄本、建物測量成
    果圖、照片等件附卷可稽（見原審北簡字卷第11頁至45頁、
    第54頁至68頁），原審復依丙○○等之聲請勘驗現場明確，
    並有原審向臺北市政府調閱76年建字第741號建照執照及78
    年使字第365號使用執照卷可考 (見同上原審卷第136至140
    頁)，堪信此部分事實為真實。
四、兩造爭執之點：本件經本院於95年2月21日與兩造整理並協
    議簡化之爭點為（見本院同上筆錄）：
(一)附帶上訴部分：
 1、系爭租約第21條之約定，是否係以不能之給付為契約之標的
    而無效？丙○○等得否依該約定請求丁○○賠償損害金5,09
    6,980元？
 2、系爭建物雨庇、陽台部分是否業已回復原狀，及丙○○等是
    否同意系爭建物雨庇、陽台部分無須回復原狀？
 3、丁○○是否已於92年10月7日依債務本質提出給付？其是否
    應負給付遲延之責任？
 4、丙○○等得否請求年息5%計算之遲延利息，及原審判決丁○
    ○應自92年6月6日起給付每月1,152,000元之違約金是否過
    高？
(二)上訴部分：
 1、丁○○可否主張丙○○等過失相抵？
 2、丁○○可否以系爭租約之3,000,000元押租金，與本件損害
    金主張抵銷？
五、關於系爭租約第21條之約定，是否係以不能之給付為契約標
    的而無效？丙○○得否依該約定請求丁○○賠償損害金5,09
    6,980元部分：
(一)經查兩造租約第21條約定「退租時地下室若依原設計為停車
    場使用時，進出地下室壹樓車道面積由每層平均分擔購買，
    否則回復原無昇降梯狀態，屬甲方（即丙○○等）所有」，
    此觀兩造所不爭執之租賃契約書自明 (見原審北簡字卷第43
    頁)。「按民法第246條第1項前段規定以不能之給付為契約
    標的者，其契約無效。該項所稱之『不能之給付』者，係指
    自始客觀不能而言，亦即依社會通常觀念，債務人應為之給
    付，不能依債務本旨實現之意。如僅係主觀、暫時之不能給
    付，自難謂其契約為無效。」 (最高法院87年度台上字第
    281號裁判意旨參照)。
(二)系爭租賃契約91年6月5日訂立時，系爭房屋第6層至12層均
    係丁○○所有，其餘每層房屋則為丙○○等所有，迄租期屆
    滿後之92年7月10日丁○○始將其原所有第6層至第12層房屋
    以115,30 0,000元出售予訴外人陳崑生之事實，為兩造所不
    爭執，並有土地登記簿謄本、不動產買賣契約書等影本在卷
    可稽 (見原審北簡字卷第11至39頁、第54至68頁)，自堪信
    為真。則依上開租賃契約第21條約定內容，退租時地下室若
    依原設計為停車場使用時，進出地下室壹樓車道面積由每層
    平均分擔購買，或回復原無昇降梯狀態，屬甲方（即丙○○
    等）所有依訂約當時情形，客觀上並非不能，而係租期屆滿
    後，丁○○始將第6層至第12層房屋以115,300,000元出售予
    訴外人陳崑生，致生給付不能，足見系爭租約第21條之約定
    ，並非自始客觀不能，揆諸首揭說明，系爭租約第21條之約
    定，並非以不能之給付為契約標的，該約定應為有效。
(三)再查系爭地下室壹樓車道之價購，既係因事後丁○○將其所
    有之第6層至第12層房屋以115,300,000元出售予訴外人陳崑
    生，因其已非系爭建物共有人，而無法回復原狀，致生給付
    不能，乃因可歸責於丁○○之事由致給付不能，故丙○○等
    依系爭租約第21條約定，請求債務不履行之損害賠償，於法
    並無不合。惟按「當事人已證明受有損害而不能證明其數額
    或證明顯有重大困難者，法院應審酌一切情況，依所得心證
    定其數額。」民事訴訟法第222條第2項定有明文。經查系爭
    地下室壹樓車道無法回復原狀及價購，既已給付不能，丙○
    ○等因而受有無法出售其應有部分而取得價購款之損害，惟
    其損害數額為何，兩造均無法證明且證明顯有重大困難，本
    院經審酌系爭建物目前之現狀、及其經濟價值等一切情況，
    認丙○○等因而所受之損害數額，應以系爭建物價值之70 %
    計算其損害金額。經查系爭地下室壹樓車道面積為31.75平
    方公尺，即9.604坪 (31.75平方公尺×0.3025=9.604坪，四
    捨五入)，系爭大樓為12層大樓，丁○○原擁有1至5層及第6
    層之一半，其餘則為丙○○等所有，丁○○原所有房屋之應
    有部分占為該車道45.83%，即4.402坪 (9.604坪×45.83%=4
    .02，四捨五入)，其餘5.202坪則應為丙○○等所有之事實
    ，為兩造所不爭執，並有建物測量成果圖、土地登記簿謄本
    等影本在卷可稽 (見原審北簡字卷第105頁、第11至39頁)，
    而系爭建物一樓經本院送鑑價結果為1坪980,000元，亦有鑑
    價報告書附卷足憑 (見本院外放證物)，從而丙○○等依此
    計算，附帶上訴請求丁○○應給付相當於該車道面積5.202
    坪價值之70%即3,568,572元 (980,000×5.202×70%=3,568,
    572)之損害金及自93年3月29日起至清償日止，按年息5% 計
    算之利息部分，賠償丙○○等之損害，為有理由，應准許之
    ，逾此部分之請求，即屬無據，不應准許。
六、關於系爭建物雨庇、陽台部分是否業已回復原狀，及丙○○
    等是否同意系爭建物雨庇、陽台部分無須回復原狀部分：
(一)丁○○未將系爭建物回復成如建物測量成果圖所示之內容，
    雖如上述，惟丁○○辯稱業依乙○○之指示更換各該建物之
    地磚、大門，並獲乙○○同意不處理陽台與雨庇問題等情，
    業經在系爭租賃物經營世貿旅館股份有限公司（下稱世貿旅
    館）之證人戊○○證述在卷（見原審北重訴字卷第30至31頁
    94年3月24日勘驗筆錄），復據負責拆除系爭建物隔間及更
    新地磚、大門與管線暨粉刷之證人丁佩雯證述：「受丁○○
    委託處理回復原狀，6月30日起開始拆原旅館隔間，透過戊
    ○○將建材交給屋主選擇，室內地磚、鋁窗、浴室磁磚、水
    電管線均全數更新。乙○○來了三次，我都在場，時間不記
    得了，油漆、管線之要求均依其指示完成，有問我為何不照
    圖面施工，我回稱如回復原狀室內面積會縮水，他說那就不
    用了。最後一次，他說二樓至六樓都可以了」等語在卷（見
    同上筆錄），丁○○上開抗辯即非無據。
(二)丙○○等雖主張證人戊○○為系爭租約承租人之連帶保證人
    ，所為證言不實難以採信云云，然證人戊○○既為世貿旅館
    負責人及系爭租約連帶保證人，是否回復原狀返還租賃物乃
    伊執行職務範圍，如未妥當處理，伊個人將來甚至須連帶負
    責違反系爭租約之損害賠償及無權占有之不當得利金等金錢
    債務，又上開拆除隔間等回復原狀等工程仍須負擔費用，世
    貿旅館既受SAR影響而結束營業不再續租，此等費用之支出
    顯為必要，衡情應屬經過出租人同意之決定，故本件不能因
    該證人與丁○○之關係密切即認伊之證言偏頗。
(三)至證人丁佩雯部分，丙○○等固指摘證言不實云云，但證人
    丁佩雯就兩造重要爭執之一樓通往地下室昇降梯車道部分表
    示：「（指乙○○）但提到一樓要處理汽車昇降梯，昇降梯
    與圖面（指使用執照）相同，不知丙○○要的樣子，無從處
    理」等語（見上開筆錄），一樓車道現況與使用執照平面圖
    相同之情既如上述，本件即無填平車道之圖面可供參酌，證
    人丁佩雯證述無法處理等語並無不當，自難單憑丙○○等片
    面陳述即為證人丁佩雯證詞不實之認定。再丙○○等不否認
    證人丁佩雯證稱：「本棟大樓無天然瓦斯」之事實，則證人
    丁佩雯另稱：「浴室內所留管線是預留將來裝設電熱水器，
    我有跟乙○○說」等語（見上開筆錄），核與為業主預留管
    線之常情相當，亦與系爭建物於取得使用執照後即交予丁○
    ○承租使用之無多餘設備現況大致相符，自應認證人丁佩雯
    證述之內容為客觀公允，堪信為真實。
(四)丙○○等又稱縱認乙○○曾承諾丁○○回復原狀之方法，惟
    對其餘共有人丙○○、甲○○不生效力云云。惟按由自己之
    行為表示以代理權授與他人，或知他人表示為其代理人而不
    為反對之表示者，對於第三人應負授權人之責任，民法第
    169條定有明文。又民法第169條所謂知他人表示為其代理人
    而不為反對之表示者，以本人實際知其事實為前提，其主張
    本人知此事實者，應負舉證之責 (最高法院68年度台上字第
    1081號判利意旨參照)。惟查證人戊○○於本院審理中到庭
    證稱：「 (法官問：系爭房屋租賃契約是否由乙○○代表出
    租簽立？並由乙○○收取租金？系爭房屋是否亦由乙○○同
    意不將窗外擴張部分回復原狀？)系爭租約每年一簽，六月
    份租約快到時，我代表丁○○打電話請教乙○○是否續約及
    調整租金，乙○○就會寫二份契約給我，送給我們簽名，我
    們簽名後就會送還給乙○○。從簽約到續租交租金都是由乙
    ○○一人出面處理，自始至終丙○○、甲○○都未出面處理
    ，我也未曾見過他們二人，我都是直接與乙○○交涉。」、
    「 (法官問：返還房屋之後，情形如何？)92 年4月間，因
    為sars來我們經營很辛苦，決定不續租，先通知乙○○，之
    後乙○○同意，我們就停業，我們就談如何回復原狀的情形
    ，我們就問乙○○是否現狀接回，後來乙○○不同意現狀交
    屋，我們就開始恢復回狀，我們同意依照使用執照的現場圖
    恢復原狀，因為陽台部分比較特殊，現狀就有外推，我請教
    乙○○是否陽台外推部分不用恢復原狀，乙○○表示同意，
    因此只有陽台部分與使用執照不同，其他都照圖說回復原狀
    。」、「 (法官問：乙○○同意陽台不外推是何時？)乙○
    ○曾經到現場三次，對於陽台外推不需回復現狀部分他沒有
    意見，92年6月份乙○○口頭同意陽台外推不用恢復原狀，9
    、10月乙○○到現場三次，也對陽台外推沒有意見。乙○○
    爭執的部分是一樓車道沒有恢復他要求的原狀，2到6樓他都
    沒有意見，我向其表示一樓車道部分因為使用執照就是如此
    ，實在無法回復原狀，但乙○○要求的是要把車道打掉，與
    使用執照不符。」、「 (法官問：你剛剛提到依照使用執照
    恢復原狀，是何時的事情，有無書面？)都是我口頭與乙○
    ○接洽，沒有書面，至於一樓究竟是要依照使用執照還是將
    車道打掉我印象模糊，但是最後乙○○還是要求我們將車道
    打掉，因為使用執照一樓是車道所以這部分我們無法回復原
    狀，雙方無法達成共識，只是口頭同意除了一樓車道外，其
    餘部分及二到六樓恢復原狀部分均沒意見，但沒有正式點交
    。」、「 (法官問：從自始至終都沒有和丙○○、甲○○接
    觸過，你都沒有想到乙○○是否有代理權？)因為多年來我
    都是和乙○○接洽，所以沒有想到這部分的事。」、「 (丙
    ○○等訴訟代理人問：原證2租賃契約，到底何人先蓋章？)
    該租賃契約由乙○○先將內容寫好，交給我們，我們簽章後
    再交給乙○○先生，乙○○再交給我們，並非同時簽章，91
    年6 月5 日的租約也是如此，乙○○有時候事情忙並非次日
    就將契約交給我們，有時候一、二星期才將租約交給我們，
    有時候請管理員轉交。」、「 (丙○○等訴訟代理人問：本
    件租賃契約出租人有三位，有丙○○、甲○○、乙○○，每
    位都有簽章，你是否有看到？)有。」、「 (丙○○等訴訟
    代理人問：租金都是你們送去，還是乙○○來收的？)都是
    乙○○來收的，印象中都是給乙○○先生，有一、二次約在
    銀行交付給乙○○先生。」等語 (見本院卷第223至225頁)
    ，至於證人戊○○聯繫終止系爭租約回復原狀事宜後，出面
    挑選室內建材，並驗收系爭建物之成果等相關事宜，亦均由
    乙○○一人出面處理之事實，亦經證人戊○○及丁佩雯於原
    審證述明確 (見原審北重訴字卷第31頁)，則倘乙○○未經
    其餘共有人丙○○、甲○○授權，何以其餘共有人丙○○、
    甲○○於系爭租約後未催告丁○○遷讓返還系爭租賃物，而
    乙○○又何須前後三次勘驗回復原狀成果，又為何特別提出
    一樓昇降梯及車道部分未處理之問題，顯有悖常情。
(五)乙○○雖於本院審理中到庭陳稱：「 (法官問：當初訂約情
    形如何，是否由你本人訂約？)當初是由我們兄弟三人訂約
    ，合約是由對造蓋完印章後交給我們兄弟，有時由我哥哥甲
    ○○、世鎮收受，有時由我收受，最後一次詳情如何我記不
    得了，有可能送到管理員處，再由我們簽章，有時候我們放
    在管理員那裡由對造自己來拿，因為兩造間有四棟房屋出租
    ，所以已經不記得了，契約並非都由我出面處理，都是由我
    們兄弟三人處理。」、「 (法官問：對造對口的窗口係何人
    ？)對造將契約拿來後，不管誰收受，都是由我們兄弟三人
    簽章。」、「 (法官問：何時與丁○○聯絡？)我們都沒有
    和丁○○碰過面也沒有電話聯絡過，都是和戊○○或他的秘
    書聯絡，戊○○如果打電話到我們家誰接了電話就由誰告知
    另外二個兄弟。」、「 (法官問：你們三兄弟合意後，由誰
    出面通知戊○○或他的秘書？)對造將合約送來後，我們三
    兄弟看完後，放在管理員處，由我們父親、三兄弟通知他們
    來拿，收租金也是兄弟去收，他們的窗口就是戊○○，我們
    這邊是我父親、我和甲○○，一起到現場跟戊○○他談。」
    、「 (法官問：如果丙○○沒有到場，你父親、你和甲○○
    是否可以代表丙○○？)是的，我們都是依照和約內容和戊
    ○○談。」、「 (法官問：最後一次和戊○○接觸是何時？
    )最後一次是戊○○告知我們已經回復原狀通知我去現場看
    ，我就和我哥哥甲○○到現場去，結果戊○○什麼都沒有做
    好。」、「 (法官問：關於陽台外推回復原狀部分你們是否
    有同意不須回復原狀？)無此事。」、「 (法官問：有向戊
    ○○表示不同意之意嗎？)有，當時水電、車道也沒有回復
    。」、「 (法官問：收受租金有無收據？)從沒有書立過收
    據，現金部分應該有收據，縱使有也在對造手中，支票就沒
    有收據。)」、「上證一的簽收條確實是我簽收的，但是是
    我和我哥哥甲○○一起去收的租金。」等語 (見本院卷第26
    3至265頁)。惟查系爭租約91年12月5日至92年2月4日共2個
    月租金合計1,920,000元，及92年2月5日至92年4月4日共2個
    月租金合計1,920,000元，丁○○係分別以支票900,000元及
    現金1,020,000元支付予乙○○簽收，92年4月5日至92年5月
    4 日1個月租金計960,000元，丁○○係分別以支票450,000
    元及現金510,000元支付予乙○○簽收之事實，業據丁○○
    提出簽收條影本6紙為證 (見本院卷第280至285頁)，核與證
    人戊○○附於本院審理中再度到庭證稱：系爭房屋租賃契約
    是否由乙○○代表出租簽立？並由乙○○收取租金？系爭房
    屋是否亦由乙○○同意不將窗外擴張部分回復原狀？)系爭
    租約每年一簽，六月份租約快到時，我代表丁○○打電話請
    教乙○○是否續約及調整租金，乙○○就會寫二份契約給我
    ，送給我們簽名，我們簽名後就會送還給乙○○。從簽約到
    續租交租金都是由乙○○一人出面處理，自始至終丙○○、
    甲○○都未出面處理，我也未曾見過他們二人，我都是直接
    與乙○○交涉。」、「 (法官問：返還房屋之後，情形如何
    ？)92 年4月間，因為sars來我們經營很辛苦，決定不續租
    ，先通知乙○○，之後乙○○同意，我們就停業，我們就談
    如何回復原狀的情形，我們就問乙○○是否現狀接回，後來
    乙○○不同意現狀交屋，我們就開始恢復回狀，我們同意依
    照使用執照的現場圖恢復原狀，因為陽台部分比較特殊，現
    狀就有外推，我請教乙○○是否陽台外推部分不用恢復原狀
    ，乙○○表示同意，因此只有陽台部分與使用執照不同，其
    他都照圖說回復原狀。」、「 (法官問：乙○○同意陽台不
    外推是何時？)乙○○曾經到現場三次，對於陽台外推不需
    回復現狀部分他沒有意見，92年6月份乙○○口頭同意陽台
    外推不用恢復原狀，9、10月乙○○到現場三次，也對陽台
    外推沒有意見。乙○○爭執的部分是一樓車道沒有恢復他要
    求的原狀，2到6樓他都沒有意見，我向其表示一樓車道部分
    因為使用執照就是如此，實在無法回復原狀，但乙○○要求
    的是要把車道打掉，與使用執照不符。」、「 (法官問：你
    剛剛提到依照使用執照恢復原狀，是何時的事情，有無書面
    ？)都是我口頭與乙○○接洽，沒有書面，至於一樓究竟是
    要依照使用執照還是將車道打掉我印象模糊，但是最後乙○
    ○還是要求我們將車道打掉，因為使用執照一樓是車道所以
    這部分我們無法回復原狀，雙方無法達成共識，只是口頭同
    意除了一樓車道外，其餘部分及二到六樓恢復原狀部分均沒
    意見，但沒有正式點交。」、「 (法官問：從自始至終都沒
    有和丙○○、甲○○接觸過，你都沒有想到乙○○是否有代
    理權？)因為多年來我都是和乙○○接洽，所以沒有想到這
    部分的事。」、「 (林律師問：請提示原證2房屋租賃契約
    ，你是否連帶保證人？)是的。」、「 (林律師問：你是否
    代表丁○○簽訂契約？)沒有，我只是代表他處理執行細節
    。」、「 (林律師問：原證2租賃契約，到底何人先蓋章？
    )該租賃契約由乙○○先將內容寫好，交給我們，我們簽章
    後再交給乙○○先生，乙○○再交給我們，並非同時簽章，
    91年6月5日的租約也是如此，乙○○有時候事情忙並非次日
    就將契約交給我們，有時候一、二星期才將租約交給我們，
    有時候請管理員轉交。」、「 (林律師問：本件租賃契約出
    租人有三位，有丙○○、甲○○、乙○○，每位都有簽章，
    你是否有看到？有。」、「 (林律師問：租金都是你們送去
    ，還是乙○○來收的？)都是乙○○來收的，印象中都是給
    乙○○先生，有一、二次約在銀行交付給乙○○先生。」等
    語 (見本院卷第223至225頁)相符，足證乙○○上述所稱，
    顯與事實不符，丁○○主張：系爭租約從訂約、收租迄至終
    止租約、回復原狀等事宜，均由乙○○代理其餘共有人丙○
    ○、甲○○處理，丙○○、甲○○2人對於乙○○所為系爭
    建物出租、收租迄至終止租約、回復原狀等相關事宜之行為
    ，亦均未曾為反對之意思表示等情，堪信為真實，揆諸首揭
    規定，自應認丙○○、甲○○知乙○○表示為其代理人而不
    為反對之表示，符合民法169條所定之表見代理要件，對於
    第三人自應負授權人之責任。從而乙○○對丁○○關於系爭
    建物雨庇、陽台部分回復原狀之承諾，應認經其餘共有人丙
    ○○、甲○○授權，其餘共有人丙○○、甲○○應受拘束，
    其事後否認有表見代理情形，自無足取。
(六)綜上，縱認如系爭建物雨庇、陽台部分未依建物測量成果圖
    回復原狀，且有管線外露問題，但既經乙○○代理其餘共有
    人丙○○、甲○○同意，仍應認此部分之租賃物已回復原狀
    ，丙○○等訴請丁○○將系爭建物雨庇、陽台部分回復成78
    年7月3日建物測量成果圖示之雨庇、陽台，並將回復原狀後
    之房屋遷讓交還云云，核非有理，亦應駁回。
七、關於丁○○是否已於92年10月7日依債務本質提出給付？其
    是否應負給付遲延之責任？
(一)按債權人對於已提出之給付，拒絕受領或不能受領者，自提
    出時起，固負遲延責任；惟債務人所負債務仍屬存在，僅其
    責任減輕，即僅就故意或重大過失，負其責任，或無須支付
    利息而已，仍難認債務人已完成給付義務，此觀民法第234
    條、第237條、第238條規定自明。經查系爭建物本應於92年
    6月5日回復承租時之原狀，並遷讓返還丙○○等，縱使丙○
    ○等同意以拆除室內隔間及更地磚、大門、管線暨粉刷方式
    代替回復原狀，仍無解免丁○○應於上開期日遷讓返還之義
    務。而如原判決附表１編號１、２所示一樓昇降梯及車道部
    分，因兩造對系爭租約第21條之解釋不一致，丙○○等一再
    要求昇降梯部分予以填平，惟系爭租約第21條之約定應屬無
    效，所謂終止系爭租約回復原狀以回復至78年使字第365號
    使用執照平面圖即可，但丁○○因其餘租賃物回復原狀之問
    題而未對遷讓返還債務提出給付，故難認丁○○於系爭租約
    終止時即已遷讓返還如原判決附表１編號１、２所示建物。
(二)次按債權人預示拒絕受領之意思，債務人得以準備給付之事
    情，通知債權人，以代提出，民法第235條但書定有明文。
    又債權人於受領前，不僅陷於受領遲延，並構成給付遲延，
    債務人不負遲延給付責任。經查：證人戊○○雖於92年9月
    、10月間通知乙○○稱丁○○業依指示將如原判決附表1編
    號3、5至9、編號11至15、編號17至21、編號23至28所示建
    物回復原狀及如附表１編號１、２所示建物按現況遷讓返還
    之情事，92年10月7日復至系爭標的物現場處理點交（見上
    開證人戊○○證詞），但丙○○等既否認點交情事，並以丁
    ○○未回復原狀及遷讓返還系爭租賃物提起本訴，丙○○等
    顯以起訴方式預示拒絕受領，丁○○非不得以準備給付事情
    通知丙○○等。而丁○○於原審93年4月1日之民事答辯狀既
    為已依丙○○等指示回復原狀，可認該書狀繕本之送達即準
    備給付之通知，並認該通知於原審93年4月7日言詞辯論期日
    時到達丙○○等，丙○○等於該次期日仍拒絕受領，丙○○
    等自該期日之翌日起陷於受領遲延，依諸上開說明，丁○○
    應於93年4月8日起因此不再負擔回復原狀之遲延責任。
(三)惟如上所述，系爭地下室壹樓車道之價購，係因事後丁○○
    已於92年10月7日應依債務本旨提出給付之前即92年7月10日
    ，已將其所有之第6層至第12層房屋以115,300,000元出售予
    訴外人陳崑生，因其已非系爭建物共有人，而無法回復原狀
    ，致生給付不能，乃因可歸責於丁○○之事由致給付不能，
    惟丁○○於關於雨庇、陽台部分無須負遲延責任之前 (93
    年4月8日之前，即92年7月10日)，系爭建物回復原狀及系爭
    地下室壹樓車道之價購，既因可歸責於丁○○之事由致於92
    年7月10日已給付不能，即難因丁○○事後之事由，而解免
    其應負全部給付遲延責任。
八、關於丙○○等得否請求年息5%計算之遲延利息，及原審判決
    丁○○應自92年6月6日起給付每月1,152,000元之違約金是
    否過高？
(一)丁○○並未於92年10月7日依債務本質提出給付，其應負自
    92年6月6日起至93年4月7日止之遲延責任，已如上述。則丁
    ○○於租賃關係消滅後不即時遷讓返還房屋時，丙○○等得
    向丁○○收取租金5倍之違約金，系爭租約第6條末段雖有約
    定。本件丙○○等依約請求丁○○自92年6月6日起按租金2
    倍計算之損害金，於法固非無據，惟按約定之違約金額過高
    者，法院得減至相當之數額，為民法第252條所明定，且為
    衡平正義起見，約定之違約金過高者，法院得依職權酌減至
    相當之數額。又契約當事人約定之違約金是否過高，應依一
    般客觀之事實、社會經濟狀況、當事人實際上所受損害及債
    務人如能如期履行債務時，債權人可享受之一切利益（消極
    損害、預期利益等）為衡量標準。
(二)按一般社會通念，多數認為出租人居於經濟地位強勢地位，
    丁○○於系爭租約期滿前即告知不再續租，並協商回復原狀
    方法，嗣因丙○○等預示拒絕受領致造成丁○○未按現況遷
    讓返還系爭租賃物，丁○○違約情節堪稱輕微，反觀丙○○
    等所受系爭租賃物出租他人之租金損失，暨租金轉投資之收
    益，丙○○等所受損害則難謂重大，是以丙○○等依據前開
    約定請求按照租金2倍計算之違約金仍屬過高，應予酌減。
    爰審酌系爭租賃物每月租金960,000元及丁○○違約情節暨
    丙○○等所受損害，認丁○○等自92年6月6日起按月給付租
    金之1.2倍即1,152,000元 (960,000元×1.2=1,152,000元)
    之違約金為適當。
(三)又按給付有確定期限者，債務人自期限屆滿時起，負遲延責
    任。給付無確定期限者，債務人於債權人得請求給付時，經
    其催告而未為給付，自受催告時起，負遲延責任。其經債權
    人起訴而送達訴狀，或依督促程序送達支付命令，或為其他
    相類之行為者，與催告有同一之效力；又遲延之債務，以支
    付金錢為標的者，債權人得請求依法定利率計算之遲延利息
    。但約定利率較高者，仍從其約定利率；再應付利息之債務
    ，其利率未經約定，亦無法律可據者，週年利率為百分之5
    ，民法第229條第1、2項、第233條第1項及第203條分別定有
    明文。丁○○自92年6月6日起至93年4月7日止負有遲延責任
    ，既如上述，則丙○○等請求丁○○於上開期間共10個月又
    2 日，按月給付1,152,000元之損害金計10,825,084元 (依
    此計算應為1,152,000×10+1,152,000×2/30=11,596800元
    ，原審誤算，惟丙○○等雖對原審誤算部分並未上訴，本院
    自不再就此部分予以審酌)，及如原判決附表３所示之利息
    ，為有理由，應予准許；逾此部分之違約金請求則無理由，
    應予駁回。
九、關於丁○○可否主張過失相抵部分：
    按民法第217條第1項規定，損害之發生或擴大，被害人與有
    過失者，法院得減輕賠償金額或免除之。惟查丁○○並未依
    租賃契約拆除一樓及停車位，將如原判決附表1所示系爭建
    物之雨庇、陽台回復原狀、及回復水電，並依租賃契約第21
    條約定價購進出地下室一樓車道面積，從而丙○○等並無受
    領遲延之問題，自無民法第217條第1項規定之適用。丁○○
    主張可依民法第217條第1項規定過失相抵之適用，顯然無據
    。
十、關於丁○○可否以系爭租約之3,000,000元押租金，與本件
    損害金主張抵銷？
(一)按「二人互負債務，而其給付種類相同，並均屆清償期者，
    各得以其債務，與他方之債務，互為抵銷。但依債之性質不
    能抵銷或依當事人之特約不得抵銷者，不在此限。」民法第
    334條第1項定有明文。
(二)丁○○於簽訂系爭租賃契約時交付丙○○等押租金3,000,00
    0元，此有系爭租賃契約第5條約定可為證明（見原審北簡字
    第40頁）。丁○○依民法第334條第1項本文之規定，主張抵
    銷，核無不合，應准許之。
十一、綜上所述，丙○○等本於租賃契約終止後之回復原狀請求
    權及遲延給付之違約金，請求丁○○應給付相當於該車道面
    積5.202坪價值之70%即3,568,572元 (980,000×5.202×70%
    =3,568,572)之損害金及自93年3月29日起至清償日止，按年
    息5%計算之利息，並給付自92年6月6日起至93年4月7日共10
    個月又2日，按月給付1,152,000元之損害金即共計11,596,8
    00元 (1,152,000×10+1,152,000×2/30=11,596,800)及按
    原判決附表３所示之利息等部分，為有理由，應予准許，逾
    此所為請求，為無理由，應予駁回。原審判命丁○○給付10
    ,825,0 84元及按原判決附表３所示之利息，並為准、免假
    執行之宣告，而駁回被上訴人其餘之訴及該部分假執行之聲
    請。關於原審判命丁○○給付部分，核無不當，上訴意旨指
    摘原判決此部分不當，求予廢棄改判，為無理由，應駁回其
    上訴。原審關於駁回被上訴人其餘之訴及該部分假執行之聲
    請部分，丙○○等附帶上訴請求丁○○給付相當於該車道面
    積5.202坪之價值之70%即3,568,572元之損害金及自93年3月
    29日起至清償日止，按年息5%計算之利息，並給付自92年6
    月6日起至93年4月7日共10個月又2日，按月給付1,152,000
    元之損害金即共計11,596,800元部分，為有理由，應予准許
    ，惟經丁○○主張就上開3,000,000元押租金予以抵銷，已
    如上述，經抵銷結果，丁○○尚應給付12,165,372元 (11,5
    96,800+3,568,572-3,000,000=12,165,372)，原判決就此逾
    10,825,084元部分為丙○○等敗訴之判決，自有未洽。丙○
    ○等就此部分提起附帶上訴，指摘原判決不當，求予廢棄改
    判，為有理由，爰由本院將原判決此部分予以廢棄改判如主
    文第3項所示即丁○○應再給付1,340,288元(12,165,372-10
    ,825,084=1,340,288) 及自93年3月29日起至清償日止，按
    年息5%計算之利息，並就此部分依兩造之陳明，分別為准、
    免假執行之宣告。至於逾上開應准許部分，丙○○等之請求
    為無理由，原審為其敗訴之判決，並無違誤，丙○○等就此
    部分所為之附帶上訴，為無理由，應駁回其附帶上訴。
十二、本件事證已臻明確，兩造其餘主張及舉證，與本件判決結
    果無涉，毋庸一一審酌，併予敘明。
參、據上論結，本件上訴為無理由，附帶上訴為一部有理由，一
    部無理由，依民事訴訟法第449條第1項、第450條、第78條
    、第85條第1項但書、第79條、第463條、第390條第2項、第
    392 條，判決如主文。
中    華    民    國    95    年    10    月    18    日
                    民事第十四庭
                        審判長法  官  許正順
                              法  官  張  蘭
                              法  官  魏麗娟
正本係照原本作成。
如不服本判決，應於收受送達後20日內向本院提出上訴書狀，其
未表明上訴理由者，應於提出上訴後20日內向本院補提理由書狀
（均須按他造當事人之人數附繕本）上訴時應提出委任律師或具
有律師資格之人之委任狀；委任有律師資格者，另應附具律師資
格證書及釋明委任人與受任人有民事訴訟法第466條之1第1項但
書或第2項（詳附註）所定關係之釋明文書影本。
中    華    民    國    95    年    10    月    19    日
                              書記官  于  誠
附註：
民事訴訟法第466條之1（第1項、第2項）：
對於第二審判決上訴，上訴人應委任律師為訴訟代理人。但上訴
人或其他法定代理人具有律師資格者，不在此限。
上訴人之配偶、三親等內之血親、二親等內之姻親，或上訴人為
法人、中央或地方機關時，其所屬專任人員具有律師資格並經法
院認為適當者，亦得為第三審訴訟代理人。


司法院資訊處製作；財團法人民間司法改革基金會備份。
